【裁判字號】    90,上易,2391
【裁判日期】    900912
【裁判案由】    違反著作權法
【裁判全文】
臺灣高等法院刑事判決                            九十年度上易字第二三九一號
    上  訴  人  臺灣臺北地方法院檢察署檢察官
    被      告  乙○○
右上訴人因被告違反著作權法案件，不服臺灣臺北地方法院九十年度易字第九三六號
，中華民國九十年六月十五日第一審判決（起訴案號：臺灣臺北地方法院檢察署八十
九年度偵字第一二一四八號）提起上訴，本院判決如左：
    主  文
上訴駁回。
    理  由
一、公訴意旨略以：被告乙○○係設於台北市○○區○○路三七○巷十八號「喜樂音
    響有限公司」負責人，明知「一卡皮箱」、「風飛沙」等歌曲，均係告訴人蔡清
    忠所享有著作財產權之音樂著作，非經告訴人同意或授權，不得散布、或意圖散
    布而陳列或意圖營利而交付，竟意圖營利，自民國八十九年二月中旬起，向松驊
    公司以每台新台幣（下同）一萬二千元價格，購買「松驊ＳＨ─Ｖ３００型」點
    唱機，隨機附贈歌曲大補帖一片（下稱ＶＣＤ）及歌本目錄一本，旋即基於概括
    犯意，在店內連續販售而交付予不特定顧客。嗣於同年六月十七日下午四時五十
    分許，為警查獲，扣得被告所有陳列販售之ＶＣＤ一片（內有「一卡皮箱」、「
    風飛沙」等歌曲）及歌本目錄一本。因認被告有違反著作權法第八十七條第二款
    明知為侵害著作權之物意圖營利而交付，應依同法第九十三條第三款規定處罰云
    云。
二、訊據被告乙○○堅決否認有何意圖營利，連續陳列販售而交付侵害他人著作權之
    物之犯行，辯稱：伊係硬體業者，並非軟體業者，伊買進該部點唱機後，發現故
    障，便將機器搬至「後廳」，而該片ＶＣＤ是業務員所附贈，並非供販售之物，
    伊並不知裡面有侵害告訴人音樂著作，何況在搜索之前，不斷有人來店指明要看
    該部機器，伊才會將機器搬到營業前廳，而警員佯裝顧客，也指明要開該部機器
    ，但因故障無法播放歌曲，事後才能播放，卻遭逮捕，伊並無明知為侵害他人著
    作權之物而散布或意圖散布而陳列或意圖營利而交付犯行等語。
三、公訴人認被告乙○○涉有前揭犯行，無非係以：告訴代理人甲○○之指述，且扣
    案之歌本及光碟片確有侵害告訴人「一卡皮箱」、「風非沙」等歌曲，並以被告
    既以販售音響通訊等電器品為業，則其對販售商品是否有合法授權一事，應詳加
    審查等情，為其主要論據。
四、按「犯罪事實應依證據認定之，無證據不得推定其犯罪事實」；又「不能證明被
    告犯罪者，應諭知無罪之判決」，刑事訴訟法第一百五十四條、第三百零一條第
    一項分別定有明文。又「認定被告有罪之事實，應憑證據，如未能發現相當之證
    據，或證據不足以證明，自不能以推測或擬制之方法，以為裁判之基礎」；且「
    認定事實所憑之證據，其為訴訟上之證明，須達於通常一般人均不致有懷疑，而
    得確信其為事實之程度者，始得據為有罪之認定，倘其證明尚未達到此一程度，
    而有合理之懷疑存在時，尚難為有罪之認定基礎；茍積極證據不足以為不利於被
    告事實之認定，即應為有利被告之認定，更不必有何有利之證據」，「告訴人之
    告訴，係以使被告受刑事訴追為目的，是其陳述是否與事實相符，仍應調查其他
    證據以資審認。」最高法院三十年上字第八一六號、四十年台上字第八六號、七
    十六年台上字第四九八六號、五十二年台上字第一三００號分別著有判例。經查
    ：
  (一)、本件扣案之ＶＣＤ固燒錄有告訴人之音樂著作「一卡皮箱」及「風飛沙」等歌
      曲，惟被告始終供陳僅購買過「一部」松驊牌點唱機，業務員亦僅隨機贈送Ｖ
      ＣＤ一片等情，而依公訴人所提出之證據所示，並無被告「多次」購買前開點
      唱機並取得多片ＶＣＤ之行為，更無任何積極證據證明被告「多次」連同點唱
      機及ＶＣＤ一併販售予不特定顧客之行為，且起訴書亦記載「隨機附『贈』歌
      曲大補帖」，既是「贈送」，自無「販入」之可言，是以公訴人認被告基於概
      括犯意，在店內連續陳列販售而交付予不特定顧客云云，尚屬無據。
  (二)、又本件扣案之ＶＣＤ標有「非賣品」字樣，而歌本每頁有六十首，共有一○五
      頁，業經原審勘驗屬實，並載明於筆錄可稽（見原審卷第二十七頁），被告係
      以販售音響器材為業，並非唱片業者，衡情其能否在六千三百首歌中知悉有侵
      害告訴人之歌曲，實有疑問。況且，被告在其店內推銷陳列者，均係音響器材
      ，並非該片ＶＣＤ，且該ＶＣＤ標示為非賣品，顯非銷售之標的至明。雖檢察
      官於原審審理時質疑被告若無搭售該片ＶＣＤ，顧客豈願以一萬二千元購買？
      惟點唱機雖以播放ＶＣＤ或ＣＤ片為主，然其功能著重於播放功率之良窳，並
      非以區區一片ＶＣＤ取決價格高低，況該片ＶＣＤ係置放在機器卡匣之內，旁
      人無從窺探得知，且無證據證明被告曾以附贈ＶＣＤ方式來促銷松驊牌點唱機
      ，則被告單純將ＶＣＤ置放在點唱機卡匣內，顯與提供公眾交易或流通之散步
      行為有間。
  (三)、又告訴人提出之八十九年五月十二日搜證表所繪製之「喜樂音響」現場圖所示
      （見卷八十九年度聲字第一一一六號第十二頁），侵權ＶＣＤ及「帝騰牌」點
      歌機係放在電視櫃後方，並非擺放在營業大廳內展示甚明，且告訴代理人甲○
      ○於原審審理時亦陳稱：伊公司之前，派人來搜證時，ＶＣＤ係放在「後廳」
      等語在卷（原審卷第十五頁），則被告所稱伊並無公開陳列該片ＶＣＤ等語，
      尚屬不虛。況且，證人即台北市政府警察局刑事警察大隊偵四隊偵查員薛清鎮
      於原審審理結證稱：伊與告訴代理人佯裝成顧客，要買點唱機，被告有介紹好
      幾種機型，伊剛好看到歌本，便要求被告放歌本這台機器，但播不出來，伊等
      先離開現場，隔約二十分鐘再回店裡，被告就將歌曲播放出來，ＶＣＤ係放在
      點唱機卡匣裡等語在卷（原審卷第二十六頁），核與告訴代理人甲○○於臺灣
      臺北地方法院簡易庭陳述查獲情節相符（見卷臺灣臺北地方法院九十年簡字第
      二四一號第二十頁），是該部松驊牌點唱機無法順利播放歌曲，與被告所稱該
      部點唱機故障等情相符，被告之前將該部故障點唱機置於後廳，顯見其無販售
      之意，雖於警方前來搜索之際，被告將之擺放在營業前廳，惟其並無主動介紹
      該部故障點唱機之意，事後在告訴代理人及薛清鎮偵查員執意要求之下，被告
      以播放該片ＶＣＤ方式，來示範該部點唱機功能，充其量僅係介紹商品功能手
      段，並非為促銷該片ＶＣＤ，而利用點唱機播放歌曲召攬顧客，是被告所為展
      售該點唱機功能而播放ＶＣＤ行為，尚與散布之行為有別。
五、檢察官上訴意旨略以：(一)被告係喜樂音響有限公司負責人，公司販售、陳列多種
    廠牌點唱機即卡拉ＯＫ點唱機，對於點唱機內附或附贈歌曲多寡、是否目前流行
    曲目，有無授權直接影響該機器價格甚大，此為被告業務上所知悉，否則如何向
    顧客介紹、推銷。(二)本案松驊排點唱機附有ＶＣＤ一片、歌曲曲目一本共一○五
    頁，每頁有六十首，歌曲曲目總數達六千三百首歌曲，如係合法授權，其價格甚
    鉅，豈有不考慮授權歌曲須支付相當成本？而本案點唱機含ＶＣＤ一片及及歌曲
    曲目一本出售價格為新台幣一萬二千元，並無算入授權成本在內？被告既然從事
    點唱機銷售，怎有不知之理？該點唱機如未附歌曲曲目一本、ＶＣＤ一片，消費
    者是否願意以此價格購買，更值得懷疑。(三)本案扣案歌曲曲目一本係配合ＶＣＤ
    點歌，被告將歌曲曲目置放營業場所供客人試點，怎會沒有意圖散布而陳列、持
    有或意圖營利而交付。且被告確有提供顧客點播屬告訴人擁有著作權之歌曲供客
    戶試聽。(四)本案告訴人原告訴被告侵害著作權歌曲二首，於審理中擴張告訴為十
    七首歌曲，此部分係屬告訴效力所及，原審亦未論述云云。惟查：
  (一)、誠如檢察官起訴書證據並所犯法條欄所載：「被告既係以販售音響通訊等電器
      品為業，則其對販售商品是否有合法授權一事，應詳加查」，本件被告是「硬
      體業者」（販賣音響）而非「軟體業者」（販賣唱片或ＶＣＤ業者），其所販
      賣之「商品」是「音響通訊等電器品」，而非「唱片或ＶＣＤ」，被告對於點
      唱機內附或附贈歌曲多寡、是否目前流行曲目未必熟悉，檢察官謂「此為被告
      業務上所知悉」惟並未舉證以實其說，自難採信。
  (二)、被告乙○○係販售音響業者，所考慮者應係音響之效果，至於ＶＣＤ本身並非
      其專業領域，殊難要求其將ＶＣＤ之價格及授權與否之問題考慮在內，是以公
      訴人謂：本案松驊排點唱機附有ＶＣＤ一片、歌曲曲目一本共一○五頁，每頁
      有六十首，歌曲曲目總數達六千三百首歌曲，如係合法授權，其價格甚鉅，豈
      有不考慮授權歌曲須支付相當成本？而本案點唱機含ＶＣＤ一片及及歌曲曲目
      一本出售價格為新台幣一萬二千元，並無算入授權成本在內？被告既然從事點
      唱機銷售，怎有不知之理？該點唱機如未附歌曲曲目一本、ＶＣＤ一片，消費
      者是否願意以此價格購買，更值得懷疑云云，僅係公訴人懷疑之詞，並未舉證
      以實其說，尚難採信。
  (三)、被告乙○○並未將ＶＣＤ放置營業場所供人試點，業已查明如前，公訴人仍執
      前詞而謂：本案扣案歌曲曲目一本係配合ＶＣＤ點歌，被告將歌曲曲目置放營
      業場所供客人試點，怎會沒有意圖散布而陳列、持有或意圖營利而交付。且被
      告確有提供顧客點播屬告訴人擁有著作權之歌曲供客戶試聽云云，自不足採。
  (四)、按「告訴乃論之罪，如得為告訴之人在偵查中未向檢察官或司法警察官提出告
      訴者，固得於事實審法院審理中，為欠缺追訴條件之補正，但告訴人仍應以書
      狀或言詞向檢察官或司法警察官補行告訴，並由檢察官或司法警察官將告訴狀
      或筆錄移送法院，法院始得為實體上判決。」最高法院七十七年台上字第一０
      三五號判決採同一見解。本件告訴人事後於臺灣臺北地方法院簡易庭調查時提
      出該片ＶＣＤ內尚有「媽媽」等十七首歌曲侵害告訴人著作權云云，惟告訴人
      並未向偵查機關提出此部分之告訴，則其在臺灣臺北地方法院簡易庭所「提出
      告訴」，揆諸前揭說明，足徵其告訴並不合法。此外，按「起訴之事實一經法
      院認為無罪，即與未經起訴之事實，不發生連續關係，亦即無犯罪事實一部與
      全部關係可言」，最高法院四三年台上字第一四０號著有判例。本件檢察官起
      訴部分既經本院判決無罪，則告訴人於臺灣臺北地方法院簡易庭所追加告訴之
      部分（告訴不合法），與前揭起訴部分亦無審判不可分之關係，非起訴效力所
      及，本院自無從合一審判。檢察官上訴意旨仍謂：本案告訴人原告訴被告侵害
      著作權歌曲二首，於審理中擴張告訴為十七首歌曲，此部分係屬告訴效力所及
      ，原審亦未論述云云，自屬於法無據。
六、此外，復查無其他積極證據足認被告確有公訴人指訴之違反著作權等犯行，既不
    能證明被告犯罪，揆諸前揭說明意旨，原審為被告無罪判決之諭知，並無不當，
    應予維持。公訴人上訴意旨，仍執前詞，指摘原判決不當，自無理由，應予駁回
    。
據上論斷，應依刑事訴訟法第三百六十八條，判決如主文。
本案經檢察官覃正祥到庭執行職務。
中      華      民      國    九十      年      九      月     十二     日
                              台灣高等法院刑事第二庭
                                  審判長法  官  蔡  長  溪
                                        法  官  楊  貴  志
                                        法  官  林  俊  益
右正本證明與原本無異。
不得上訴。
                                        書記官  陳  明  琴
中      華      民      國     九十     年     九     月    十三        日


司法院資訊處製作；財團法人民間司法改革基金會備份。
